臺灣臺南地方法院刑事判決　　　　　　　96年度易字第1103號
公　訴　人　臺灣臺南地方法院檢察署檢察官
被　　　告　丙○○
選任辯護人　吳炳輝律師
上列被告因詐欺案件，經檢察官提起公訴（96年度偵續字第3號
），被告於本院行準備程序時就被訴犯罪事實為有罪之陳述，本
院合議庭裁定由受命法官獨任行簡式審判程序，判決如下：
    主  文
丙○○連續意圖為自己不法之所有，以詐術使人將本人之物交付
，處有期徒刑捌月。減為有期徒刑肆月，如易科罰金，以新臺幣
玖佰元即銀元參佰元折算壹日。
    事  實
一、丙○○明知其實際並無還款之能力，竟基於概括犯意，意圖
    為自己不法之所有，於民國91年4月至6月間，連續：(一)先以
    每張新台幣（下同）3500元之代價，依報載廣告向不詳成年
    人購買如附表一編號1、2所示之支票（即俗稱「芭樂票」之
    無支付能力支票），向乙○○（原名「潘冠宇」）調借現金
    ，使乙○○因而陷於錯誤，分別交付借款12萬元、13萬元予
    丙○○。(二)先以每張3500元之代價，依報載廣告向不詳成年
    人購買如附表一編號3所示之支票（即俗稱「芭樂票」之無
    支付能力支票），向不詳成年人購買海產，使該不詳成年人
    因而陷於錯誤，交付海產予丙○○。其後，由乙○○以不詳
    方式輾轉取得如附表一編號3之支票。(三)先以每張3500元之
    代價，依報載廣告向不詳成年人購買如附表一編號4至6所示
    之支票（即俗稱「芭樂票」之無支付能力支票），向林金生
    、林蔡麗香夫婦借款，使林金生、林蔡麗香夫婦因而陷於錯
    誤，交付金錢予丙○○。
二、案經乙○○訴由臺灣臺南地方法院檢察署檢察官偵查起訴。
    理  由
一、上開事實，業據被告丙○○於審理中坦承不諱，核與證人即
    告訴人乙○○、證人林金生、林蔡麗香、黃南榮於偵查中所
    述情節大致相符，並有如附表一所示支票6紙、法務部─票
    據信用資訊連結作業列印資料4紙（郭泰汾及家家企業商行
    黃南榮部分）在卷可憑，被告自白應與事實相符而可採信，
    本案事證明確，被告前開犯行堪予認定，應依法論科。
二、核被告所為，係犯刑法第339條第1項之詐欺取財罪。被告先
    後多次詐欺犯行，時間緊接，罪名與犯罪構成要件相同，顯
    係基於概括犯意為之，應依連續犯之規定論以一罪，並加重
    其刑。原起訴書雖未列如附表一編號4至6所示支票之犯罪事
    實，惟此部分與前開有罪部分有連續犯之裁判上一罪關係，
    為起訴效力所及，並經公訴人以補充理由書擴張此部分犯罪
    事實，本院自得併予審酌，附此敘明。爰審酌被告與被害人
    間有長期資金或生意往來之關係、因經營生意資金週轉困難
    竟以購買無支付能力之支票向他人借款、被害人所受損害之
    金額甚多，及被告犯後尚能坦承犯行等一切情狀，量處如主
    文所示之宣告刑。再被告犯罪在96年4月24日以前，依中華
    民國96年罪犯減刑條例第2條第1項第3款、第7條、第9條之
    規定，應將其宣告刑減2分之1，爰減刑如主文所示，並諭知
    易科罰金折算之標準。
三、另被告行為後刑法於95年7月1日修正施行其中：
(一)、關於修正之刑法第2條第1項為新舊法比較適用之準據法，本
    身無關行為可罰性要件之變更，非屬刑罰法律變更，無比較
    新舊法問題，應逕適用修正後之規定。
(二)、關於易科罰金部分，依修正前刑法第41條第1項、修正前罰
    金罰鍰提高標準條例第2條及現行法規所定貨幣單位折算新
    臺幣條例第2條規定，應以新臺幣三百元至九百元折算壹日
    ；依修正後刑法第四十一條第一項規定，則係以新臺幣一千
    元、二千元或三千元折算壹日。比較新舊法結果，應以舊法
    之折算金額較少對被告有利，爰依修正前刑法第41條第1項
    規定諭知易科罰金之折算標準。
(三)、關於刑法第五十六條連續犯之規定，業已刪除。被告之犯行
    ，因行為後新法業已刪除連續犯之規定，此刪除雖非犯罪構
    成要件之變更，但顯已影響行為人刑罰之法律效果，自屬法
    律有變更。依修正後刑法第二條第一項規定，比較新、舊法
    結果，如依舊法被告僅成立一罪，得加重其刑至二分之一；
    如依新法被告將成立數罪，併合處罰。是仍應適用較有利於
    被告之行為時法律即舊法論以連續犯。
四、公訴意旨另以：被告明知其實際並無還款之能力，詎竟基於
    為自己不法所有之概括意圖，於民國90年10月間起，至91年
    3月間止，連續多次以生意經營困難急需周轉理由，向舊識
    友人乙○○（原名「潘冠宇」）佯為借款，分別(一)持其本人
    名義開立如起訴書附表編號1所示之本票、(二)持來源不詳，
    如起訴書附表編號4、5所示之支票、(三)情商乙○○以己名義
    開立如起訴書附表編號7至16、20、21所示等支票後，由丙
    ○○或其妻吳麗英（另經不起訴處分確定）予以背書等方式
    ，再由丙○○將上開本票、支票交予乙○○，作為其向乙○
    ○借款、委請乙○○代為向王千芳等友人借款之擔保，或由
    丙○○逕持以作為向林金生等友人借款之擔保。丙○○並向
    乙○○保證其必會還款，且會在上開支票到期日前存入相等
    金額於乙○○之支票帳戶內，以供各該支票持票人兌領，致
    乙○○陷於錯誤，遂如數借款或代為向他人借款交予丙○○
    ，詎嗣後上開本票及支票均不獲兌現（如起訴書附表編號17
    至19等支票部分，依起訴書犯罪事實欄(一)至(三)之記載參諸證
    據並所犯法條欄所列之證據，並未起訴。且經公訴人於準備
    程序確認該部分並未起訴，爰不予審酌），且丙○○自90年
    4月10日起即逃逸無蹤，乙○○始知受騙。因認被告此部分
    亦涉有刑法第339條第1項之詐欺取財罪嫌等語。
        惟按犯罪事實應依證據認定之，無證據不得認定犯罪事
    實，刑事訴訟法第154條第2項定有明文。又刑法第339條第1
    項詐欺取財罪之成立，須行為人主觀上有為自己或第三人不
    法所有之意圖，客觀上係施用詐術使人將本人或第三人之物
    交付為始足當之。如借款人交付財物係出於特定原因考量，
    並未受矇蔽，亦無陷於錯誤之情事，即與詐欺取財罪之構成
    要件不符。訊之被告丙○○堅決否認涉有此部分詐欺犯行，
    辯稱：
  (一)起訴書附表編號1之本票部分，他有持向告訴人乙○○借錢
    ，但是錢已經還了，當時是借25萬元，但是本票寫50萬元，
    乙○○是開地下錢莊的。因他已清償全部借款，故乙○○才
    又陸續借錢或借票給他，他因一時疏忽而未索回本票；
  (二)起訴書附表編號4、5部分，是因為楊振村有跟他生意來往欠
    他錢，所以才開票給他，但是卻退票，他就拿給乙○○幫他
    處理，後來他生意失敗，沒有把票要回來，乙○○就說這個
    票是他欠乙○○的；
  (三)起訴書附表編號7至16、20、21部分，是向乙○○借的，背
    書之後有的用來買海產，有的用來借款，乙○○每張票有向
    他收3000元到5000元的手續費。至於借錢的部分告訴人乙○
    ○是每十天一期，每一萬元收一千五百元利息，而林金生則
    是一萬元每月收五百元利息。他並非本來就不想要償還，他
    之前想要跟乙○○討論如何償還借款的事情，但是乙○○都
    要跟他收利息，他生意失敗沒有能力，所以一直沒有償還，
    當時本來是要拿他兒子的房子去貸款，乙○○還跟他收了八
    千元的手續費，但是後來貸款也沒有辦成，手續費也沒有還
    他，他本來想貸款一百萬元，一部分先清償已到期的票款，
    另一部分拿來做生意，等做生意有錢就可以清償後來到期的
    票款。經查：
  (一)起訴書附表編號1之本票之票面金額雖為50萬元，但依卷附
    證據，並無法證明乙○○確實有交付50萬元予被告。再該本
    票之發票日期為90年10月28日，並無到期日之記載（視為見
    票即付），參諸被告向乙○○借款或調借現金之日期均為91
    年4、5月間之事，因被告未清償，乙○○立即於91年5月10
    日具狀向臺灣臺南地方法院檢察署提起本件告訴，足見乙○
    ○催討債務之積極。苟被告未清償借款，乙○○何以未有具
    體行動且於數月後又願陸續借錢或借票給被告？又依卷附刑
    事告訴狀（發查卷第1至5頁）所載，乙○○於91年5月10日
    具狀向臺灣臺南地方法院檢察署提起本件告訴時，並未提及
    被告有積欠前開50萬元本票之債務，亦未提出前開本票。迄
    91年5月30日檢察事務官訊問後，始於91年6月21日以刑事告
    訴補充理由狀陳報全部之支票及前開本票影本。惟乙○○於
    91 年6月21日刑事告訴補充理由狀內亦未提及被告有積欠前
    開50萬元本票之債務。是被告是否有以前開本票向乙○○詐
    取財物一節尚無法證明。
  (二)起訴書附表編號4、5部分，被告辯稱因為楊振村有跟他生意
    來往欠他錢，所以才開票給他，但是卻退票，他就拿給乙○
    ○幫他處理，後來他生意失敗，沒有把票要回來，乙○○就
    說這個票是他欠乙○○的等語。此部分依卷附證據，並無法
    證明乙○○確實有交付金錢予被告之事實。再依卷附前開支
    票影本所示，被告係於起訴書附表編號4支票之領款人背書
    欄內簽名背書，並填寫自己之身分證字號，亦即被告為前開
    支票提示人（發查卷第42頁）。苟前開支票係被告持向乙○
    ○調借現金，何以提示人竟為被告本人？況前開支票於90年
    9月5日提示時即已拒絕往來，苟前開支票係被告持向乙○○
    調借現金，何以乙○○事後仍願將其自身之大量支票借予被
    告使用？尤有甚者，告訴人乙○○於告訴狀內陳述係於90
    年十月中旬遇被告後才收被告所交付之調借現金支票（發查
    卷第2頁）；於偵查中亦供稱是自90年10月中旬起借錢予被
    告（發查卷第19頁背面）。惟依卷附告訴人乙○○所提出之
    前開支票及退票理由書影本所示，前開支票之退票日期分別
    為90年8月3日及9月5日，被告豈有可能於90年10月中旬持已
    於90年8月3日及9月5日退票之支票及退票理由書向告訴人乙
    ○○借款，而告訴人乙○○竟同意借款？又被告於96年3月1
    日檢察官訊問時，亦於乙○○在場時供稱楊振村的票是他委
    託乙○○處理，被乙○○侵占的。檢察官問乙○○有何意見
    時，乙○○並未當場反駁，僅稱如其在告訴、再議狀上之陳
    述（偵續卷第33、34頁）。參諸乙○○以前開91年6月21日
    告訴補充理由狀向檢察官陳報全部之支票及本票影本時，甚
    至將被告持向林金生、林蔡麗香夫婦借款，且尚未清償而在
    林金生夫婦持有中之如起訴書附表編號7至9、11、20等5張
    支票（參偵續卷第55至64頁林蔡麗香補呈證物狀及支票影本
    ）列入，被告是否有以前開支票向乙○○詐取財物一節顯非
    無合理懷疑。
  (三)起訴書附表編號7至16、20、21部分，被告供稱因其經營生
    意向乙○○借來背書之後有的用來買海產，有的用來借款週
    轉。告訴人乙○○於偵查中自承他與被告自70年就認識，被
    告於90年10月中向他陸續借款，起初是一、二十萬元，係純
    幫忙，因被告生意做得很實在（發查卷第19頁背面）；於告
    訴狀中亦指稱「與被告丙○○、吳麗英於民國70年因業務認
    識」、「告訴人認為被告在兵仔市場經營30多年，應不致於
    將信用毀於一旦」（發查卷第2頁）。顯見告訴人乙○○係
    基於舊識情誼，並評估丙○○信用狀況後，始允諾貸予款項
    ，即難認有何遭到施用詐術而出借款項之可言。再證人王千
    芳偵查中供稱他手上有吳麗英（即被告之配偶）開立的票及
    1張告訴人乙○○的票。被告是出面拿吳麗英開的票向她借
    款。告訴人乙○○的票是告訴人乙○○代被告向她調現（發
    查卷第59頁背面、第60頁）；證人林金生亦供稱是被告拿告
    訴人乙○○的票向他調現（發查卷第60頁）；證人邱根旺則
    供稱被告向他買魚貨，如果有退票情況，會還他現金把票拿
    回去，因為被告給的支票很多，他不記得有沒有告訴人乙○
    ○的票（偵續卷第16頁）。由是觀之，被告僅係向告訴人借
    支票對外借款週轉或購買海產，其借款或交易對象並非告訴
    人乙○○甚明，則告訴人指訴遭丙○○詐欺取財，已乏依據
    。縱使告訴人事後因代替丙○○償還票據債務，而取回如附
    表所示票據，然此僅屬一般民事債務法律關係，尚難據此逕
    認被告於借票之初，即有詐欺告訴人乙○○之意圖與犯行。
      綜上所述，尚難認被告此部分有起訴書所指之詐欺取財犯
    行，惟因公訴人認此部分與前開有罪部分有連續犯之裁判上
    一罪關係，爰不另為無罪之諭知，附此敘明。
五、依刑事訴訟法第299條第1項前段、第273條之1第1項，修正
    後刑法第2條第1項前段、刑法第339條第1項、修正前刑法第
    56條、第41條第1項前段，刑法施行法第1條之1第1項、第2
    項前段，廢止前罰金罰鍰提高標準條例第2條，中華民國96
    年罪犯減刑條例第2條第1項第3款、第7條、第9條，判決如
    主文。
本案經檢察官甲○○到庭執行職務。
中　　華　　民　　國　　96　　年　　12　　月　　25  　日
 　  　　　　           刑事第四庭法　官  鄭文祺
以上正本證明與原本無異。
如不服本判決應於收受本判決後10日內向本院提出上訴書狀，並
應敘述具體理由。如未敘述上訴理由者，應於上訴期間屆滿後20
日內向本院補提理由書狀（均須按他造當事人之人數附繕本）「
切勿逕送上級法院」。
　　　　　　　　　　　　　　　　　書記官  黃雅雲
中　　華　　民　　國　　96　　年　　12　　月　　25　　日
附表一：
┌─┬─────┬───┬────┬────┬───┬─────┐
│編│發  票  人│背書人│付款銀行│票據號碼│發票日│票面金額（│
│號│          │      │        │        │      │新台幣）  │
├─┼─────┼───┼────┼────┼───┼─────┤
│1 │家家企業商│丙○○│台南區中│AB      │91年5 │158000元  │
│  │行（黃南榮│乙○○│小企業銀│00000000│月15日│          │
│  │）        │      │行東台南│        │      │          │
│  │          │      │分行    │        │      │          │
├─┼─────┼───┼────┼────┼───┼─────┤
│2 │郭泰汾    │丙○○│第一銀行│RA      │91年5 │167000元  │
│  │          │潘冠宇│西台南分│0000000 │月23日│          │
│  │          │      │行      │        │      │          │
├─┼─────┼───┼────┼────┼───┼─────┤
│3 │不詳      │丙○○│台灣中小│AY      │91年4 │220000元  │
│  │          │      │企業銀行│0000000 │月23日│          │
│  │          │      │仁德分行│        │      │          │
├─┼─────┼───┼────┼────┼───┼─────┤
│4 │黃南榮    │同上  │台南市第│BB      │91年5 │187000元  │
│  │          │      │五信用合│0000000 │月31日│          │
│  │          │      │作社東寧│        │      │          │
│  │          │      │分社    │        │      │          │
├─┼─────┼───┼────┼────┼───┼─────┤
│5 │家家企業商│同上  │台南區中│AB      │91年6 │215000元  │
│  │行（黃南榮│      │小企業銀│00000000│月3日 │          │
│  │）        │      │行東台南│        │      │          │
│  │          │      │分行    │        │      │          │
├─┼─────┼───┼────┼────┼───┼─────┤
│6 │同上      │同上  │同上    │AB      │91年5 │135000元  │
│  │          │      │        │00000000│月15日│          │
└─┴─────┴───┴────┴────┴───┴─────┘
附表二（即原起訴書附表）：
┌──┬─────┬───┬─────┬─────┬───────┬────┬────┬──┐
│編號│發票人    │背書人│ 付款銀行 │ 票  號   │    面  額    │發票日  │退票日  │備註│
│    │          │      │          │          │（新台幣：元）│        │        │    │
├──┼─────┼───┼─────┼─────┼───────┼────┼────┼──┤
│ 一 │丙○○    │      │          │CH183340  │50萬          │90/10/28│        │本票│
├──┼─────┼───┼─────┼─────┼───────┼────┼────┼──┤
│    │家家企業商│丙○○│台南區中小│AB00000000│15萬8千       │91/05/15│91/06/10│支票│
│ 二 │行        │  、  │企業銀行東│          │              │        │        │    │
│    │ (黃南榮) │乙○○│台南分行  │          │              │        │        │    │
├──┼─────┼───┼─────┼─────┼───────┼────┼────┼──┤
│    │郭泰汾    │丙○○│第一銀行西│RA0000000 │16萬7千       │91/05/23│91/05/23│支票│
│ 三 │          │  、  │台南分行  │          │              │        │        │    │
│    │          │潘冠宇│          │          │              │        │        │    │
├──┼─────┼───┼─────┼─────┼───────┼────┼────┼──┤
│    │楊振村    │丙○○│臺灣中小企│AP0000000 │12萬          │90/09/05│90/09/05│支票│
│ 四 │          │      │業銀行仁德│          │              │        │        │    │
│    │          │      │分行      │          │              │        │        │    │
├──┼─────┼───┼─────┼─────┼───────┼────┼────┼──┤
│    │楊振村    │丙○○│臺灣中小企│AP0000000 │10萬          │90/08/03│90/08/03│支票│
│ 五 │          │      │業銀行仁德│          │              │        │        │    │
│    │          │      │分行      │          │              │        │        │    │
├──┼─────┼───┼─────┼─────┼───────┼────┼────┼──┤
│    │不詳      │丙○○│臺灣中小企│AY0000000 │22萬          │91/04/23│        │支票│
│ 六 │          │      │業銀行仁德│          │              │        │        │    │
│    │          │      │分行      │          │              │        │        │    │
├──┼─────┼───┼─────┼─────┼───────┼────┼────┼──┤
│    │潘冠宇    │丙○○│臺南第六信│CY0000000 │16萬          │91/06/01│        │支票│
│ 七 │          │      │用合作社西│          │              │        │        │    │
│    │          │      │門分社    │          │              │        │        │    │
├──┼─────┼───┼─────┼─────┼───────┼────┼────┼──┤
│    │潘冠宇    │丙○○│臺南第六信│CY0000000 │16萬7千       │91/05/25│        │支票│
│ 八 │          │      │用合作社西│          │              │        │        │    │
│    │          │      │門分社    │          │              │        │        │    │
├──┼─────┼───┼─────┼─────┼───────┼────┼────┼──┤
│    │潘冠宇    │丙○○│臺南第六信│CY0000000 │5萬           │91/05/15│        │支票│
│ 九 │          │      │用合作社西│          │              │        │        │    │
│    │          │      │門分社    │          │              │        │        │    │
├──┼─────┼───┼─────┼─────┼───────┼────┼────┼──┤
│    │潘冠宇    │丙○○│臺南第六信│CY0000000 │10萬          │91/05/08│        │支票│
│ 十 │          │      │用合作社西│          │              │        │        │    │
│    │          │      │門分社    │          │              │        │        │    │
├──┼─────┼───┼─────┼─────┼───────┼────┼────┼──┤
│    │潘冠宇    │丙○○│臺南第六信│CY0000000 │15萬          │91/05/08│        │支票│
│ 十 │          │      │用合作社西│          │              │        │        │    │
│ 一 │          │      │門分社    │          │              │        │        │    │
├──┼─────┼───┼─────┼─────┼───────┼────┼────┼──┤
│ 十 │潘冠宇    │丙○○│臺南第六信│CY0000000 │11萬          │91/05/05│        │支票│
│ 二 │          │      │用合作社西│          │              │        │        │    │
│    │          │      │門分社    │          │              │        │        │    │
├──┼─────┼───┼─────┼─────┼───────┼────┼────┼──┤
│ 十 │潘冠宇    │丙○○│臺南第六信│CY0000000 │12萬5千       │91/04/25│        │支票│
│ 三 │          │      │用合作社西│          │              │        │        │    │
│    │          │      │門分社    │          │              │        │        │    │
├──┼─────┼───┼─────┼─────┼───────┼────┼────┼──┤
│ 十 │潘冠宇    │丙○○│臺南第六信│CY0000000 │8萬           │91/04/17│91/04/17│支票│
│ 四 │          │      │用合作社西│          │              │        │        │    │
│    │          │      │門分社    │          │              │        │        │    │
├──┼─────┼───┼─────┼─────┼───────┼────┼────┼──┤
│ 十 │潘冠宇    │丙○○│臺南第六信│CY0000000 │15萬          │91/04/10│91/04/10│支票│
│ 五 │          │      │用合作社西│          │              │        │        │    │
│    │          │      │門分社    │          │              │        │        │    │
├──┼─────┼───┼─────┼─────┼───────┼────┼────┼──┤
│ 十 │潘冠宇    │丙○○│臺南第六信│CY0000000 │25萬          │91/04/06│91/04/28│支票│
│ 六 │          │      │用合作社西│          │              │        │        │    │
│    │          │      │門分社    │          │              │        │        │    │
├──┼─────┼───┼─────┼─────┼───────┼────┼────┼──┤
│ 十 │僑宇房屋仲│丙○○│彰化銀行北│PG0000000 │10萬          │90/12/25│        │支票│
│ 七 │介有限公司│      │台南分行  │          │              │        │        │    │
│    │(許添泉)  │      │          │          │              │        │        │    │
├──┼─────┼───┼─────┼─────┼───────┼────┼────┼──┤
│ 十 │僑宇房屋仲│丙○○│彰化銀行北│PG0000000 │10萬          │91/01/28│91/01/28│支票│
│ 八 │介有限公司│      │台南分行  │          │              │        │        │    │
│    │(許添泉)  │      │          │          │              │        │        │    │
├──┼─────┼───┼─────┼─────┼───────┼────┼────┼──┤
│ 十 │僑宇房屋仲│吳麗英│彰化銀行北│PG0000000 │10萬          │91/01/28│91/01/28│支票│
│ 九 │介有限公司│、    │台南分行  │          │              │        │        │    │
│    │(許添泉)  │陳志郎│          │          │              │        │        │    │
├──┼─────┼───┼─────┼─────┼───────┼────┼────┼──┤
│ 二 │潘冠宇    │吳麗英│臺南第六信│CY0000000 │12萬5千       │91/04/20│        │支票│
│ 十 │          │      │用合作社西│          │              │        │        │    │
│    │          │      │門分社    │          │              │        │        │    │
├──┼─────┼───┼─────┼─────┼───────┼────┼────┼──┤
│ 二 │潘冠宇    │吳麗英│臺南第六信│CY0000000 │12萬          │91/05/04│        │支票│
│ 十 │          │      │用合作社西│          │              │        │        │    │
│ 一 │          │      │門分社    │          │              │        │        │    │
└──┴─────┴───┴─────┴─────┴───────┴────┴────┴──┘
附錄本案論罪科刑法條全文：
中華民國刑法第339條（普通詐欺罪）
意圖為自己或第三人不法之所有，以詐術使人將本人或第三人之
物交付者，處5年以下有期徒刑、拘役或科或併科1千元以下罰金
。
以前項方法得財產上不法之利益或使第三人得之者，亦同。
前二項之未遂犯罰之。
